臺北高等行政法院判決
　　　　　　　　　　　　　　　　　　 95年度訴字第01973號
　　　　　　　　　　　　　　　.
原　　　告　甲○○
訴訟代理人　田松律師
被　　　告　臺北縣政府
代　表　人　乙○○縣長）住同.
訴訟代理人　丙○○
　　　　　　丁○○
　　　　　　戊○○
上列當事人間因拆遷救濟金事件，原告不服內政部中華民國95年
8 月4 日台內訴字第0950116934號訴願決定，提起行政訴訟，本
院判決如下：
　　主  文
原告之訴駁回。
訴訟費用由原告負擔。
　　事  實
一、事實概要：臺北縣板橋市公所為辦理東西向快速道路八里新
    店線第2 之1 標工程，經報奉內政部以民國（下同）92年11
    月4 日台內地字第0920074881號函核准後，由被告以92年11
    月12日北府地用字第0920674359號公告徵收轄內板橋市○○
    ○段第四崁小段101 之6 號等122 筆土地合計面積3.7830公
    頃，並一併徵收其土地改良物。原告所有坐落台北縣板橋市
    ○○路○ 段266 之2 號建築物（下稱系爭建物）位於該工程
    範圍內，為應拆遷之土地改良物，經被告於查估時認定系爭
    建築物為81年1 月11日至88年5 月26日間建造完成之非合法
    建築物，依臺北縣興辦公共工程用地地上物拆遷補償救濟自
    治條例第12條規定，按合法建築物補償費3 折發給救濟金。
    原告於93年12月1 日提出申訴書申請重新認定系爭建物為81
    年1 月10日前建造，因系爭建物已拆除，被告依據原告提出
    之原建築物坐落位置之農林航空測量所80年8 月14日第80P7
    7 -1130 號航空照片圖及臺北縣板橋市區徵收開
    發區內建築物拆遷查估工程照片成果簿編號354 號系爭建物
    之外觀照片，於94年10月19日赴現場會勘比對，會勘結論該
    址於80年間即存有建物，惟日後有修建之情形。因認系爭建
    物外觀照片與航空照片圖所示建築物輪廓不符，無法據以認
    定系爭建物於查估時與80年8 月14日第80P77-1130號航空照
    片圖係為同一建物，被告復調閱農林測量所87年11月14日第
    87 P91-6331 號航空照片圖比對，系爭建物於87年與80年相
    較，二者輪廓不同，且屋頂型式亦不盡相符，被告認定系爭
    建物明顯應有增、修、改建之情況，無法據以更正為81年以
    前興建完成，乃以94年10月25日北府工使字第0940739412號
    函（下稱原處分）復原告仍維持原認定結果。原告不服，主
    張被告認原告有修建情況，惟未依建築法第9 條規定釋明原
    告究有何行為而有過半之修理或變更之情況，僅以臆測認定
    原告於81年1 月10日以後即81年1 月11日至88年5 月26日間
    確有修建結果，用法偏頗。原告於73年開始於系爭建物所在
    地搭建鐵皮屋，經年累月逐步改善，至75年已經成型，市公
    所亦賦予「臨」字門牌，75年2 月1 日核實編列為民生路26
    6 之2 號，爾後容有粉刷油漆，修繕等小動作，但不曾有建
    築法所謂修建大作為云云，提起訴願，遭決定駁回，遂提起
    行政訴訟。
二、兩造聲明：
　(一)原告聲明：
    1.訴願決定及原處分均撤銷。
    2.被告應作成核定原告所有系爭建物為81年1月10日前即已
      存在之建物，並應再給付原告新台幣（下同）1,290,488
      元拆除救濟金及自動拆除獎勵金差額之處分。
    3.訴訟費用由被告負擔。
　(二)被告聲明：
    1.駁回原告之訴。
    2.訴訟費用由原告負擔。
三、兩造之爭點：被告認定系爭建物係81年1 月11日至88年5 月
                26日間建造完成，是否違法？
　(一)原告主張之理由：
    1.原告於62年10月1 日買受坐落台北縣板橋市○○段0493號
      旱地1,220 平方公尺，翌年4 月15日完成移轉登記；當時
      旱地只能用來耕作，播種蔬菜販賣維生。為發揮土地最高
      價值，大概從73年開始，家人在原地搭建鐵皮屋，經年累
      月逐步改善，到了75年鐵皮屋（部分有閣樓）已經成型，
      更由於台北縣板橋市○○路的擴建通車，市○○○○路各
      「違章建築物」都賦予「臨」字門牌，就是承認為可以存
      在的「違章建築物」，系爭鐵皮建築物經板橋市公所於75
      年2 月1 日核實編列為：江翠里008 鄰民生路三段266 之
      2 號75年板橋民生路拓寬後，為通往中、永和、新莊地區
      ○○○○道，沿路兩旁每有大、小違章建物出現，而不被
      拆除者幾稀。若原告有修建情況，則何能不被發覺，原告
      對於80年間即存有面積250.11平方公尺之建物，日後容有
      粉刷、油漆，甚或在不觸及違建規章範圍內，有些局部修
      繕等，被告未按建築法第9 條第4 款規定「修建」之法定
      要件：建築物之基礎、樑柱、承重牆壁、樓地板、屋架或
      屋頂，其中任何一種有過半之修理或變更者，而評斷原告
      日後是否就建築物有全部或局部「過半之修理或變更」即
      率爾認定81年1 月10日後有全部修建之情況，不但於法有
      誤，且亦不合比例原則。
    3.被告應再給原告1,290,488元之計算方法：
      (1)參照被告製作之建築物查估清冊所載：建築物建於81年
        1 月10日以前者，以7 折計算，自動拆除獎勵金以救濟
        金之三折計算。
      (2)系爭建物實值2,224,910 元，以7 折計算救濟金，為2,
        224,910 元×0.7=1,557,437 元。
      (3)自動拆除獎勵金為1,557,437 元×0.3=46,723.11 元。
      (4)救濟金加拆除獎金即1,557,437 元＋46,723.11 元
        =2,024,668 元。
      (5)原告已從被告領取之救濟金734,220元應予扣除，即2,0
        24,668元－734,220元＝1,290,448元為被告應再給原告
        之救濟金總額。
　(二)被告主張之理由：
    1.查系爭建築物係因東西向快速公路八里新店線第一優先後
      續路段2 之1 標工程用地需要而辦理查估徵收。該建築物
      於查估時被認定為係81年1 月11日至88年5 月26日間建造
      完成之非合法建築物。本案係臺北縣板橋市公所為辦理東
      西向快速道路八里新店線第2 之1 標工程，經報奉內政部
      以92年11月4 日台內地字第0920074881號函核准徵收，被
      告並以92年11月12日北府地用字第0920674359號函公告徵
      收在案。
    2.原告申請重新認定系爭建物興建時間由81年至88年間改為
      81年前，然因系爭建物現已拆除，被告派員並請原告指出
      原建物坐落位置，另依其提供之農林航空測量所80年8 月
      14日80P77-1130號航空照片圖及臺北縣板橋市○○地區區
      段徵收開發區內建築物拆遷補償查估工程照片成果簿編號
      354 號系爭建物之外觀照片至現場再次勘查比對，因該址
      建築物外觀照片與航空照片圖所示建築物輪廓不符，故無
      憑認定該址建築物於查估時與80年8 月14日80P77-1130號
      航空照片圖係為同一建築物。被告再調閱農林航空測量所
      87年11月14日87P91-6331號航空照片圖比對結果，系爭建
      物於80P77-1130號及87P91-6331號航空照片圖內之輪廓不
      同，且其屋頂型式亦不盡相符，是以該建物明顯有增、修
      、改建之情況。故被告認定該址建築物無由更正為81年前
      即興建完成，遂以94年10月25日北府工使字第0940739412
      號函復原告維持原認定結果，並無不合。
　　理  由
一、按「本自治條例所稱地上物，包括合法建築改良物（以下簡
    稱合法建築物）、其他建築物、農作改良物、農業機具、工
    廠設備、水井及墳墓。」「第二條所稱其他建築物，係指非
    屬合法建築物，但具備下列任一證明文件之建築物及雜項工
    作物：一、建物謄本。二、戶口遷入證明。三、稅籍證明。
    四、自來水接水或電力接電證明。五、鄉（鎮、市）公所證
    明文件。六、航照圖。七、門牌編訂證明。」「拆除其他建
    築物，不發給補償費。但得依下列標準發給救濟金：一、中
    華民國81年1 月10日前建造完成者：合法建築物補償費之百
    分之70。二、中華民國81年1 月10日至88年5 月26日前建造
    完成者：合法建築物補償費之百分之30。中華民國88年5 月
    26日後建造完成之其他建築物，一律不發給救濟金，並應即
    報即拆。第1 項各款之補償費，均不計列附屬建物之補償費
    。」「公共工程用地內應全部拆除之其他建築物，其設有戶
    籍之現住戶，於期限內自動搬遷者，得比照合法建築物之現
    住戶，發給自動搬遷補助費。其建築物因部分拆除，須就地
    整建而暫時搬遷者，亦同。前項現住戶現規定期限內自動拆
    遷者，並得依下列標準發給自動拆遷獎勵金：一、前條第1
    項第1 款之其他建築物：救濟金之百分之30。二、前條第1
    項第2 款之其他建築物：救濟金之百分之10。第1 項所定現
    住戶以第1 次召開用地及地上改良物拆遷補償協議座談會或
    徵收、重劃計畫書公告6 個月前在現址設立戶籍連續3 年以
    上，並有居住事實，且未請領其他補償或補助者為限。」為
    臺北縣興辦公共工程用地地上物拆遷補償救濟自治條例第2
    條、第4 條、第12條及第13條所明定。
二、查原告所有系爭建物位於被告92年11月12日北府地用字第09
    20674359號公告徵收辦理東西向快速道路八里新店線第2 之
    1 標工程範圍內，為應拆遷之土地改良物，前經被告查估認
    定為81年1 月11日至88年5 月26日間建造完成之非合法建築
    物，依首開條例第12條、第13條規定，應發給合法建築物補
    償費30% 之救濟金667,473 元及救濟金10% 之自動拆遷獎勵
    金66,747元，並將查估清冊送請臺北縣板橋市公所以93年1
    月19日北縣板工字第0930004301號函通知原告領取，原告就
    該查估結果並無爭執，已於93年2 月3 日如數領取完畢，原
    告於93年12月1 日始提出申訴書申請重新認定系爭建物為81
    年1 月10日前建造之事實，有內政部92年11月4 日台內地字
    第0920074881號函、被告92年11月12日北府地用字第092067
    4359號公告及92年11月25日北府工新字第0920702367號函、
    查估清冊、臺北縣板橋市公所前開第0930004301號函、原告
    申復書等件影本在卷可稽，且為原告所不爭執，堪認為真實
    。
三、原告對被告就系爭建物之查估核定既未爭執，並已如數領取
    前開救濟金及自動拆遷獎勵金，該核定即屬確定。原告雖於
    93年12月1 日事後主張系爭建物為81年1 月10日前建造，要
    求重估。惟查：
  (一)系爭建物當時已拆除，被告依據原告提出原建物坐落位置之
    農林航空測量所80年8 月14日第80P77-1130號航空照片圖及
    臺北縣板橋市區徵收開發區內建築物拆遷查估工
    程照片成果簿編號354 號系爭建物之外觀照片（88年11月5
    日拍攝），於94年10月19日赴現場會勘比對，會勘結論該址
    於80年間即存有建物，惟日後有修建之情形。被告因系爭建
    物外觀照片與航空照片圖所示建築物輪廓不符，無法據以認
    定系爭建物於查估時與80年8 月14日第80P77-1130號航空照
    片圖為同一建物，復調閱農林測量所87年11月14日第87P91-
    6331號航空照片圖比對，認定該址建物於87年與80年相較，
    二者輪廓不同，且屋頂型式亦不盡相符，有會勘紀錄表、80
    年8 月14日第80P77-1130號航空照片圖、臺北縣板橋市區徵收開發區內建築物拆遷查估工程照片成果簿編號
    354 號系爭建物之外觀照片及87年11月14日第87P91-6331號
    航空照片圖影本在卷可按。
  (二)經核80年8 月14日第80P77-1130號航空照片圖，系爭房屋所
    在建物係長條形，相較於87年11月14日第87P91-6331號航空
    照片圖所示則長度縮短，高度增加，足認前後建物之基地有
    變更。參以系爭建物係83年6 月13日始申請接水使用，有台
    灣省自來水公司第12區管理處板橋服務所89年1 月17日台水
    12處板橋所服字第0132號函暨所附建物接水日期清冊影本在
    卷可徵，是被告認定系爭建物為80年間存在建物拆除重建者
    ，並非無據。本件既無其他積極事證，原告於系爭建物拆除
    後，空言主張該建物為81年1 月10日前建造，自無可採。
四、綜上所述，原告主張均無可採。從而被告維持系爭建物為81
    年1 月11日至88年5 月26日間建造完成之原認定，訴願決定
    予以維持，均無違誤，原告仍執前詞訴請撤銷，並命被告作
    成核定原告所有系爭建物為81年1 月10日前即已存在之建物
    ，且再給付原告1,290,488 元拆除救濟金及自動拆除獎勵金
    差額之處分，為無理由，應予駁回。
五、兩造其餘陳述於判決結果不生影響，無庸一一論列，併予敘
    明。
據上論結，本件原告之訴為無理由，爰依行政訴訟法第98條第3
項前段，判決如主文。
中　　華　　民　　國　　96　　年　 　6　　月　　7　　 日
                         第三庭審判長法  官　姜  素  娥
                                   　法  官　陳　國  成
                                     法  官　楊  莉  莉
上為正本係照原本作成。
如不服本判決，應於送達後20日內，向本院提出上訴狀並表明上
訴理由，如於本判決宣示後送達前提起上訴者，應於判決送達後
20日內補提上訴理由書（須按他造人數附繕本）。
中　　華　　民　　國　　96　  年　   6 　 月　  7　　 日
                                     書記官  林  俞  文
